【裁判字號】    95,上訴,2038
【裁判日期】    950725
【裁判案由】    偽造有價證券等
【裁判全文】
臺灣高等法院刑事判決                95年度上訴字第2038號
上  訴  人  臺灣士林地方法院檢察署檢察官
被      告  乙○○
指定辯護人  本院公設辯護人  郭書益
上列上訴人因被告偽造有價證券等案件，不服臺灣士林地方法院
94年度訴字第693號，中華民國95年4月28日第一審判決（起訴案
號：臺灣士林地方法院檢察署94年度偵緝字第271號、第272號）
，提起上訴，本院判決如下：
    主  文
上訴駁回。
    理  由
一、公訴意旨略以：告訴人丁○○自民國九十一年二月間起至九
    十二年十二月二十六日止，在臺北縣汐止市○○街二二巷八
    號二樓之住處、松山車站附近、臺北市○○區○○路等處，
    遭被告詐騙二百八十二萬餘元，不甘損失，乃於九十三年一
    月四日找乙○○到臺北縣汐止市○○路親戚家中，並請律師
    吳宜財擔任見證人，要求乙○○簽發本票以償還所詐得之金
    錢，且要求乙○○之妻甲○須為保證人，乙○○表示甲○不
    可能擔任保證人後，乙○○遂與丁○○基於犯意之聯絡，由
    乙○○冒用甲○名義簽發與乙○○為共同發票人之面額各為
    三百十二萬八千八百八十元、三十四萬五千元之本票二張交
    予丁○○與丙○○○收執，因認被告此部份涉犯刑法第二百
    零一條第一項之偽造有價證券罪等語。
二、按犯罪事實應依證據認定之，無證據不得認定犯罪事實。又
    不能證明被告犯罪者，應諭知無罪之判決，刑事訴訟法第一
    百五十四條第二項、第三百零一條第一項分別定有明文。另
    按事實之認定，應憑證據，如未能發現相當證據，或證據不
    足以證明，自不能以推測或擬制之方法，為裁判基礎，有最
    高法院四十年臺上字第八六號判例、三十年上字第一八三一
    號判例可參。又告訴人之告訴，係以使被告受刑事訴追為目
    的，是其陳述是否與事實相符，仍應調查其他證據以資審認
    ，最高法院五十二年臺上字第一三○○號判例亦可參照。再
    者，刑法上所謂得構成犯罪之「行為」概念，必係行為人係
    基於自由意志，基於自己決定所為者，倘行為人係在意志遭
    他人強制或壓抑，且如果不遵照他人之指示而為行為，將有
    現實之惡害之情況下，已經喪失自己決定之自由，則其所為
    雖已構成刑法構成要件，仍難認其屬刑法概念下之自然人「
    行為」，而仍應排除於犯罪之外。
三、訊據被告乙○○固坦承有於上開公訴意旨所指時、地未得其
    妻「甲○」之同意，即以甲○之名義簽發本票，交付告訴人
    丁○○、丙○○○收執，惟堅詞否認有何偽造有價證券犯行
    ，辯稱：當天我係遭告訴人丁○○之子蘇重榮在其中和住處
    附近強行帶至五股，再由蘇重榮夥同渠等之友人強行帶至告
    訴人丁○○位於汐止親戚住處，告訴人當場要求以我妻甲○
    名義簽發本票擔保債務，我不肯，然於告訴人方面多人惡言
    相向，且威脅如果不以甲○名義簽發本票擔保，當天就不能
    離開之威嚇，甚至出手暴力相向之下，方才不得已簽立系爭
    本票等語。
四、而公訴意旨認被告涉犯偽造有價證券罪，無非係以證人即告
    訴人丁○○、丙○○○、告訴人之子蘇重榮、見證律師吳宜
    財所證被告係在告訴人丁○○要求下，自己同意簽發本票等
    情為據，經查：
  (一)被告當天確實在告訴人丁○○位於汐止親戚家中以甲○名義
    簽立系爭本票二張交付告訴人等情，業經被告自承在卷，且
    有本票影本二紙在卷可稽，而名義人甲○當天並未在場，且
    未同意簽立，亦為被告所自承，且有證人甲○於偵查之證述
    可佐，固均可認定。
  (二)然查，被告於偵查中通緝到案時即陳稱：當天係告訴人兒子
    蘇重榮到我中和住處附近巷口堵我，帶我去五股成泰路找莊
    正豐老大，再去汐止簽切結書，且係告訴人丁○○要求我一
    定要簽甲○名義本票等語（偵緝卷第二四至二五頁訊問筆錄
    參照），其於原法院通緝到案後亦供稱：九十三年一月三日
    下午五點多，告訴人丁○○之子蘇重榮一人到中和市，將我
    拉上計程車，把我搭載至泰山的一個工廠旁住家，我到裡面
    後就看到蘇重榮的三個朋友，他們就一直打我又罵我，後來
    七點多左右就把我載到汐止中華路告訴人小姑家中，仍然對
    我又打又罵，並要我簽本票，而且告訴人丁○○講說要有保
    障，要簽就要簽我太太甲○名義，我說我太太不在場，要簽
    要回去找太太商量，我這樣一講之後，那些少年的就大聲罵
    ，問我要不要簽，不簽的話就別想走，少年還出手打我頭，
    打人的後來還作見證人，我不得已才簽立甲○名義本票等語
    （原審卷第六九至七○頁訊問筆錄參照）。而證人即告訴人
    丁○○之子蘇重榮於原審審理時亦結證稱：當天我係前往被
    告中和住處找被告，被告家人說被告不在，我就問鄰居，鄰
    居說他都會去巷口的廟裡面，所以我就到該廟門口等被告出
    來，等了約半小時，而因為我認為被告當時欠很多債，如果
    我進入廟內，請人找被告，被告一定會跑走，不願意見我等
    語（原審卷第一三八頁審判筆錄參照），足見被告當時根本
    就在閃躲告訴人方面之人唯恐不及，根本不會有意願與告訴
    人或告訴人之子見面談論本件債務問題，甚為明確，被告前
    開所稱：當天是遭告訴人之子蘇重榮強行由住處帶走談判債
    務問題等語，經核尚非無據，而可採信。再由證人即告訴人
    丁○○於偵查及原法院審理時，證稱：當天我要被告簽本票
    ，確實係我提議要簽甲○名義，因為甲○名下才有財產，比
    較有保障，而被告當場說我老婆不可能簽，我才跟被告說，
    你老婆不寫，你就要寫等語（偵緝卷第二五至二六頁訊問筆
    錄，原審卷第一二八頁審判筆錄參照），足見被告當天在汐
    止處理債務時，確實並無意願以甲○名義簽發本票，被告當
    日初既非自願到場處理，亦並無意簽發甲○名義本票，則其
    所辯，乃係受到外力強制，最後不得已才簽發，意思受到強
    制，甚為可能。
  (三)由卷附被告當日晚間於告訴人丁○○家中簽立之切結書上，
    確實有兩位名為「莊正豐」、「呂紹仁」之見證人存在，此
    二人與本件債務本無關係，僅係丁○○之子蘇重榮之友人而
    已，業據證人丁○○、蘇重榮於原審審理時證述在卷，洵屬
    無疑。而證人蘇重榮、丁○○雖於原審一致證稱：當天該二
    友人僅係剛好要找蘇重榮出去唱歌，所以才自行過來汐止找
    蘇重榮，所以才一直待在旁邊，直到最後凌晨三、四點處理
    完之後才跟蘇重榮一起離去等語；證人即見證律師吳宜財亦
    於原審結證稱：當天我係晚上十點多到場，到場時就有看到
    除告訴人之子以外，另外兩個，即後來作見證人之男人在場
    （按即莊正豐、呂紹仁二人）等語（原審卷第一四一頁審判
    筆錄參照），足見，案外人莊正豐、呂紹仁當天在汐止時在
    場時間長達四個小時以上，揆諸常情，倘莊正豐、呂紹仁僅
    單純係蘇重榮之友人，與告訴人丁○○、乙○○之債務毫無
    任何關係，甚而當天僅係要去找蘇重榮外出唱歌者，應無可
    能無端守候在該住處之中長達四小時以上，甚至最後還擔任
    切結書之見證人（最多是另外改期再去唱歌，或者先去KTV
    等候蘇重榮處理完後到來，方符常理）。足見案外人莊正豐
    、呂紹仁於九十三年一月三日當天，應非單純僅係要找蘇重
    榮去唱歌，始前往蘇重榮家中等候，證人丁○○、蘇重榮上
    開證述，與常理不符，顯難採信。而依被告所辯：當天係蘇
    重榮、莊正豐、呂紹仁共同將我由五股、泰山帶往汐止等情
    ，明確指稱莊正豐、呂紹仁就是案外人蘇重榮召來共同處理
    本件債務之友人，所以才會留至現場，直至案件處理完畢，
    核與經驗法則無悖，有較高之可信度，而可採信。證人莊正
    豐、呂紹仁既就係蘇重榮為處理本件債務，專程請來助勢之
    人，而被告當時係詐騙告訴人丁○○、丙○○○在先，並且
    躲避債務在後，好不容易被蘇重榮等人找到帶往處理債務，
    此種客觀情況下，被告當天當場表示不願以甲○名義簽立本
    票時，在旁之人會惡言相向，甚至於威逼之下就範，當非無
    可能。況且，當天在汐止現場，不但有遭詐騙之告訴人丁○○、丙○○○，還有告訴人之子蘇重榮，告訴人之女蘇瑞雯
    ，蘇重榮之友人莊正豐、呂紹仁等人在場，甚至連見證律師
    都是告訴人方面所請，業據被告供述明確，且有證人丁○○
    、蘇重榮、吳宜財結證在卷，被告孤身置於敵對方眾人環伺
    之下，當然會產生相當之畏懼，亦屬事理之常。
  (四)本件被告乙○○簽發系爭甲○名義本票，是否係在自由意志
    下所為，而能認為該當刑法上「行為」概念之可罰舉動，容
    有合理之可疑，衡諸首揭所述罪疑唯輕之原則，仍應為被告
    有利之認定，應認公訴意旨此部份不能證明被告犯罪，應為
    無罪之諭知。
五、原審以無積極證據得資證明被告有公訴意旨所指之偽造有價
    證券罪行，而諭知無罪之判決，經核尚無違誤。檢察官上訴
    意旨以依當天在場之丁○○及證人蘇重榮、丙○○○、吳宜
    財律師之證詞，可證本件本票確實是乙○○於自由意識下自
    願同意簽署，原判不予採信上開證人之證詞而認定被告無罪
    ，顯有謬誤等語。
  (一)惟按刑法上偽造有價證券罪係以無製作權之人，意圖供行使
    之用而簽發支票、本票為犯罪構成要件，而犯罪行為人通常
    在交付或行使偽造有價證券之相對人不知情之狀況下，或冒
    充為發票人本人或於發票人不在場時佯稱其已獲得發票人之
    授權同意，並備齊印鑑、身分證明、圖章或相關之授權文件
    以資取信而簽發有價證券，其目的為詐騙取財或加強債務之
    保證，且一般均以平和方式為之。本件被告乙○○簽發系爭
    與其妻甲○為共同發票人之本票過程，係於九十三年一月三
    日下午五點多，自其中和新興街住處附近，被人先帶到台北
    縣泰山鄉某工廠旁之民宅，嗣於同日晚間七時許再被帶到台
    北縣汐止市○○路某處民宅，至當天晚間十時許邀請吳宜財
    律師到場協助書立切結書，嗣後告訴人丁○○要求被告簽發
    本票以供欠款之擔保，並以被告之妻甲○有財產可供追償，
    要求被告簽寫以其妻甲○為共同發票人之本票以加強保障，
    惟被告之妻當時並未在場，為雙方不爭之事實，被告要求回
    家徵得其妻甲○之同意後才簽名，並以未經其妻同意而拒絕
    簽名為共同發票人，在場律師亦曾表示未經甲○之同意簽名
    為共同發票人應屬無效，惟其間在告訴人丁○○及其餘與債
    務無關之證人蘇重榮、莊正豐、呂紹仁等七、八人之環伺威
    逼之下，不得已才於翌日凌晨四、五時許簽發系爭本票後，
    始得以脫身離開現場，期間長達十小時，與一般偽造有價證
    券罪之犯罪態樣顯有差異，被告所辯其係在強暴威迫之下簽
    發系爭本票應可採信。至證人蘇重榮等人係告訴人之親屬，
    其所為證言與事實並不相符而有偏頗之嫌，尚非可採；而當
    時在場之吳宜財律師既曾表示未經甲○之同意所簽立之本票
    應屬無效，則其自應將甲○帶至現場或至被告家中請甲○共
    同簽發系爭本票，始符正常之發票程序，其為深諳法律程序
    之人竟未循此正常程序進行，顯有違常理，所辯被告出於自
    由意識而以其妻名義簽發本票，亦非可信。綜上所述，尚難
    認被告有故意偽造本票之犯行。
  (二)又按刑事訴訟法第一百六十一條第一項規定：檢察官就被告
    犯罪事實，應負舉證責任，並指出證明之方法。對於其所訴
    之被告犯罪事實，應負提出證據及說服之實質舉證責任，倘
    所提出之證據，不足為被告有罪之積極證明，或其闡明之證
    明方法，無從說服法官以形成被告有罪之心證，基於無罪推
    定之原則，自應為被告無罪判決之諭知。而證據之取捨與證
    據之證明力如何，均屬事實審法院得自由裁量、判斷之職權
    ，茍其此項裁量、判斷，並不悖乎通常一般人日常生活經驗
    之定則或論理法則，又於判決內論敘其何以作此判斷之心證
    理由者，即不得任意指摘其為違法。茲原判決已詳敘就卷內
    證據調查之結果，而為綜合判斷、取捨，認不足證明被告有
    何偽造有價證券之犯行並敘明何以不採證人蘇重榮、丁○○
    及吳宜財等人之證言，其得心證的理由已說明甚詳，且所為
    論斷從形式上觀察，亦難認有違背經驗法則、論理法則，或
    有其他違背法令之情形，自不容任意指為違法。公訴人提起
    上訴，仍執前開情詞而為爭執，並對於原審取捨證據及判斷
    其證明力職權之適法行使，仍持己見為不同之評價，而砌詞
    指摘原判決不當，尚難認有理由，應予以駁回。
據上論斷，應依刑事訴訟法第368條，判決如主文。
本案經檢察官吳慧蘭到庭執行職務。
中    華    民    國    95    年    7     月    25    日
                  刑事第五庭  審判長法  官  吳    敦
                                    法  官  張 傳 栗
                                    法  官  吳 啟 民
以上正本證明與原本無異。
檢察官如不服本判決，應於收受送達後十日內向本院提出上訴書
狀，其未敘述上訴之理由者並得於提起上訴後十日內向本院補提
理由書（均須按他造當事人之人數附繕本）。
                                    書記官  江 采 廷
中    華    民    國    95    年    7     月    26    日


司法院資訊處製作；財團法人民間司法改革基金會備份。
